最高法院刑事判決　　　　　　　　　　　　　　　九十三年度台上字第三七六四號
　　上　訴　人　甲○○
　　選任辯護人　楊金順律師
　　　　　　　　游朝義律師
右上訴人因殺人等罪案件，不服台灣高等法院中華民國九十三年四月二十一日第二審
判決（九十二年度上訴字第四三三七號，起訴案號：台灣板橋地方法院檢察署九十二
年度偵字第六三一六、六四八八、六三七三號），提起上訴，本院判決如左：
    主  文
上訴駁回。
    理  由
一殺人部分
按刑事訴訟法第三百七十七條規定，上訴於第三審法院，非以判決違背法令為理由，
不得為之。是提起第三審上訴，應以原判決違背法令為理由，係屬法定要件。如果上
訴理由狀並未依據卷內訴訟資料，具體指摘原判決不適用何種法則或如何適用不當，
或所指摘原判決違法情事，顯與法律規定得為第三審上訴理由之違法情形，不相適合
時，均應認其上訴為違背法律上之程式，予以駁回。本件上訴人甲○○就原判決關於
其殺人部分，上訴意旨略稱：(一)原判決一則認定於安立車行發生衝突時，上訴人尚未
持鐵鎚重擊被害人姜寶珍（下稱被害人），共同被告張中信亦尚未取出刀器刺殺被害
人，難認上訴人及張中信二人此時即有殺死被害人之故意等情，一則又認定上訴人及
張中信二人起意殺人係在被害人進入車行，與其二人發生口角拉扯，被害人逃跑後始
行萌生等情，有理由矛盾之違法。(二)上訴人與被害人熟識，且無深仇大恨，因雙方談
判不成，發生衝突互毆、撕打，在所難免，上訴人僅持鈍器在被害人胸、腹部各擊一
下，即刻逃離現場，倘若上訴人有殺人之故意，大可連續觸擊至被害人於死方罷手，
上訴人與張中信當初僅係出於教訓之意，被害人之死亡加重結果，實為上訴人等始料
未及，顯見上訴人自始即無殺人之故意，原判決認定上訴人故意殺人，有適用法則不
當之違法。(三)張中信與被害人發生衝突時，雖有持車行之刮漆刀，其目的僅係阻嚇被
害人之繼續攻擊，並無殺人之故意，上訴人並無參與鬥毆行為，被害人於爭鬥受傷後
返回安立車行，上訴人與張中信並無持續對被害人為鬥毆行為，可證明二人並無殺人
之故意，張中信雖不慎有砍傷被害人之行為，其目的確僅在於阻嚇被害人之繼續攻擊
。上訴人之所以偕同張中信至車行，目的係在解決雙方債權、債務關係，其後之互毆
，上訴人之認知係為正當防衛，其犯行僅有傷害罪及過失致人於死罪，未該當於殺人
罪，上訴人受傷後奔回安立車行，上訴人見被害人遭刺傷，亦停止繼續傷害行為而逃
亡，即中止犯行之繼續，最多亦僅應論以殺人未遂罪。原判決認定上訴人殺人既遂，
實有違誤。(四)證人薛柏煌雖謂有看到上訴人毆打被害人，究如何毆打？是否有使用鐵
器以及打擊之位置如何？原審均未加詢問，且相驗屍體證明書雖有記載鈍傷為死亡原
因之一，然該等鈍傷是否為上訴人所造成，及與被害人之死亡有無因果關係，原審均
未深究查明，兇器亦未扣案以為驗證，如何知係上訴人持鐵鎚毆打被害人致成鈍傷？
亦未見說明，原判決有應於審判期日調查之證據未予調查之違法。(五)依刑事訴訟法第
一百六十一條規定檢察官就起訴事實，應負提出證據及說明之舉證責任。原審法院於
此卻有越俎代庖之嫌。本件肇因於被害人因車租問題，未告知上訴人及張中信之情況
下，片面將其二人賴以維生之計程車逕行收回，並不允其二人將車內私人用具及現金
取回，雙方因爭吵互毆失控，顯非預謀殺人可比，且上訴人係自首，縱認不符自首要
件, 因自行投案，犯後態度良好，仍應認有刑法第五十七條之適用而得減輕其刑，原
判決量刑過重，亦有不載理由或所載理由矛盾等違法等語。
惟查原判決認定上訴人有原判決事實欄所載之共同殺人犯行，因而撤銷第一審判決，
改判仍論處上訴人共同殺人罪刑，係以該共同殺人事實，有原審共同被告張中信於警
訊時供稱：甲○○有在車行外順手拿一個榔頭（鐵鎚）及一支鐵板條進入車行辦公室
，伊有在車行內工具箱附近拿尖銳刀器，放入褲子袋內等語，及於偵審中供稱伊有持
尖銳刀器刺殺被害人等語，上訴人於警訊時供稱：伊要進入安立車行內，便隨手在車
行店內拿取鐵鎚、鐵板條等語，目擊證人薛柏煌於第一、二審法院證稱：有目擊上訴
人拿榔頭、鐵條，張中信拿刀共同揮打被害人等語，以及證人即被害人之妻林秀春、
繼子王文強於偵審中所為被害人與上訴人、張中信發生衝突經過等語可資參酌認定；
被害人因胸、腹部等處受有嚴重之鈍、刺傷，致內出血休克不治死亡，亦經檢察官督
同檢驗員相驗其屍體，並經法務部法醫研究所解剖其屍體鑑定明確，有勘驗筆錄、相
驗屍體證明書及上開法醫研究所鑑定書等附卷可稽等事證，為其依憑認定之證據。並
明：(一)依上揭鑑定書及卷附被害人屍體照片所示，被害人身上同類型之鈍器傷有兩
處，一處在左胸，一處為左上腹，顯非自行衝撞所致，參酌目擊證人薛柏煌及王文強
等人證述，足以認定係上訴人持鐵鎚及鐵條之器物與張中信共同毆擊被害人所造成。
上訴人夥同張中信分持尖銳刀器及鐵鎚等鈍器朝被害人前胸、腹部等要害部位重擊，
致被害人身體受多處刀切傷及鈍傷，嚴重內出血休克不治死亡，其死亡與上訴人及張
中信二人之毆擊，有相當因果關係，二人顯有殺人之故意及行為，所辯無殺人之故意
或無參與殺人犯行等語，均與事實不符，委無足採。(二)上訴人向警方投案時，已在警
察知悉其犯罪之後，有承辦警員周科竹及證人張雪玲於法院之證述可資證實，其投案
不能認係自首。(三)審酌上訴人因原判決事實所載之細故，而為殺人犯行，且迄未與被
害人家屬成立民事和解，賠償損害及犯後態度等犯罪情狀，應科以原判決主文所示之
刑罰等理由綦詳。又按：(一)觀起訴書「證據及所犯法條欄」及第一、二審審判筆錄記
載，本件檢察官就上訴人共同殺人之犯罪事實，已負其舉證責任並指出證明之方法，
又法院為發見真實，得依職權調查證據，但於公平正義之維護或對被告之利益有重大
關係事項，法院應依職權調查之，此觀刑事訴訟法第一百六十三條第二項之規定自明
。第一、二審法院縱有依職權調查證據情事，核諸上揭法條規定，亦無不合法之情事
。(二)原判決依憑前揭不利於上訴人之事證，認為已足以論定上訴人共同殺人犯行，雖
上訴人所持以行兇之兇器因棄置橋下而未能查獲扣案以供化驗，因不影響原審依前揭
事證論處上訴人罪刑之判決結果，自難遽予指摘原審有查證未盡等違法。(三)原判決依
憑前揭事證，認定上訴人及張中信二人於安立車行內與被害人發生口角衝突及拉扯爭
執時，尚未萌生殺人之犯意，俟被害人從車行後門逃出後，其二人始萌生殺人之犯意
聯絡，分持刀器及鐵鎚、鐵板條自後追擊被害人等情，亦無判決理由矛盾之可言。(四)
原審審酌上訴人前揭犯罪情狀，科以如原判決主文所示之刑，亦難遽指有何違法情形
。其餘上訴意旨，徒憑己見，就原審採證認事及量刑職權之行使，或原判決已說明論
斷事項，重為事實之爭辯，亦非適法之第三審上訴理由。綜上，上訴意旨依憑己見，
指摘原判決關於上訴人殺人部分有查證未盡、不載理由或所載理由矛盾、適用法則不
當等違法，並非合法之上訴理由。其上訴違背法律上程式，應予駁回。
二妨害自由部分
按刑事訴訟法第三百七十六條所列各罪之案件，經第二審判決者，不得上訴於第三審
法院，為該法條所明定。本件關於上訴人甲○○以強暴、脅迫使人行無義務之事部分
，原審係依刑法第三百零四條第一項論處罪刑，核屬刑事訴訟法第三百七十六條第一
款之案件。依首開說明，既經第二審判決，自不得上訴於第三審法院，上訴人猶提起
上訴，顯為法所不許，應併予駁回。
據上論結，應依刑事訴訟法第三百九十五條前段，判決如主文。
中　　　華　　　民　　　國　　九十三　　年　　　七　　　月　　二十二　　日
                              最高法院刑事第十二庭
                                  審判長法官  賴　忠　星
                                        法官  王　居　財
                                        法官  張　清　埤
                                        法官  林　開　任
                                        法官  呂　永　福
      右正本證明與原本無異
                                              書  記  官
中　　　華　　　民　　　國　　九十三　　年　　　七　　　月　　二十九　　日
                                                                        Ｅ
